臺灣臺中地方法院刑事判決　　　　　　　95年度易字第3862號
公　訴　人　臺灣臺中地方法院檢察署檢察官
被　　　告　己○○
選任辯護人　呂勝賢律師
上列被告因詐欺案件，經檢察官提起公訴（95年度偵字第25367
號），本院判決如下：
    主    文
己○○犯詐欺得利罪，處有期徒刑玖月。
    犯罪事實
一、己○○係佳浩實業有限公司（以下均簡稱佳浩公司）之股東
    兼廠長，負責處理佳浩公司機械事務及勞工事務，明知事業
    單位歇業或轉讓時，需對勞工為終止契約之預告，並每滿一
    年發給相當於一個月平均工資之資遣費，詎己○○竟意圖為
    自己與佳浩公司不法之利益，於民國（下同）九十四年六月
    間之某日將離職申請書五份交付予貼合組組長丁○○，向不
    知情之丁○○詐稱：因為楊福賓有債務問題，公司要換名稱
    ，將離職申請書拿回去填寫並拿給組員填寫，每個人填寫的
    日期不要相同，大家還是一樣上班，工資、資遣費、年資都
    沒有影響云云，致使不知情之丁○○於同日將上開離職申請
    書交付予同組組員丙○○、乙○○，致丁○○、丙○○、乙○○因而陷於錯誤，而接續於同日在上開離職申請書上簽名
    ，並均交付予佳浩公司，使丁○○、丙○○、乙○○因而受
    有無法依勞動基準法請領資遣費之損害，佳浩公司則受有免
    付丁○○、丙○○、乙○○資遣費之利益各十六萬九千一百
    八十一元、九萬七千六百三十三元、六萬五千九百零三元，
    嗣於九十四年七月十一日領得當年六月份薪資時，丁○○、
    丙○○、乙○○發現薪資、年資均與前一月有異始知受騙。
二、案經丙○○訴請臺灣臺中地方法院檢察署檢察官偵查起訴。
    理    由
一、訊據被告己○○坦承有收到丁○○、丙○○、乙○○等人之
    離職申請書等情不諱，惟矢口否認有何詐欺得利犯行，辯稱
    ：上開離職申請書係丁○○等人自行拿取填寫的，伊沒有施
    用詐術云云，惟查：證人丁○○到庭結證稱：「被告欺騙我
    說公司與楊福賓有債務問題，要我配合公司，我是在六月份
    寫的，被告叫我填寫離職四月份，履歷表我只有簽名，其餘
    我都沒有填，勞工退休意願表我也只是簽名而已，其餘我都
    沒有寫。」、「當天要下班時才拿給他們二人（指丙○○、
    明光），我跟他們說公司因為與楊福賓有債務問題，公司想
    換個名字，對於他們工資資遣費、年資都沒有影響，請他們
    配合一下。」、「他們沒有什麼懷疑，就簽了。他們當場就
    簽了，直接拿給我，我直接放在副廠長的桌子上。他們簽的
    內容我都有看，都是我叫他們寫的，日期也是我教他們寫的
    ，因為己○○有交待我離職日期不要寫一樣。」、「拿離職
    書的時候他也有講，及前幾天開會時他也有講。他說他好不
    容易借到牌照，你們離職對於你們工作權、薪資都不會有影
    響。」、「都沒有，領薪水的方式也沒有變，發薪水的人也
    沒有變。」（問：從八十九年至離職工作地點、內容有無更
    變？）、「工廠內部的人事、薪資都是己○○。」（問：你
    從工作至離職，工廠負責人何人？）、「沒有，公司的章是
    後來加上去的，我是在工廠填寫的，是在我填寫離職書後的
    第二、三天，是副廠長拿給我的。」（問：你當時拿應徵縺
    順公司履歷表上面有無寫縺順公司？）、「會計小姐有跟我
    講，工作獎金都是由被告負責。」等語。核與證人丙○○到
    庭結證稱：「他要我們照常上班，只是公司名稱改變，不影
    響你們的年資。我有問他工廠還要不要繼續作下去，他說要
    ，反正只是工廠換名字而已，我們不知道老闆換名字，反正
    工廠都在同一個地點。開會並沒有記錄。」、「丁○○，日
    期我現在忘記了，我記得是上班時候交給我的」（問：離職
    申請書何人交給你？何時？）、「組長叫我們一律都要填寫
    以前的日期，組長說他們是經過開會，叫我們一律都要倒填
    日期。」、「因為他跟我講只是換公司名稱，我們上下班地
    點都還是在同一個地方。」、「開會之前也有講。」（問：
    剛才陳述被告說只有公司名稱改，工作不變，除了開會講，
    還有其他時間講？）、「他有說福利不會變，年資不會變，
    薪水也不變。」（問：被告說公司名稱改，大家工作不會改
    變，之外有無說什麼？）等語及證人乙○○到庭結證稱：「
    沒有換過，工作性質內容一樣。」（問你工作地點有無換過
    ？）、「沒有，是丁○○叫我寫的。」（問：寫離職申請書
    當時，有無另找到工作才簽這份申請書？）等語、證人戊○○○到庭結證稱：「沒有，我從頭至尾都在同一家公司工作
    ，不知道什麼縺順公司。（問：有無領到縺順公司資遣費？
    ）等語相符，且經上開證人於偵查中結證屬實，並有九十四
    年六月二十五日佳浩、縺順公司辦理歇業之公告一紙、財團
    法人金融聯絡徵信中心徵信資料四紙、薪資袋三紙、信封一
    個、各類所得扣繳暨免扣繳憑單二份、勞工保險局台中縣辦
    事處資料一份、勞工保險局九十四年十一月三日保承行字第
    ０九四一０五七六五七三號函一紙、台中縣政府九十五年一
    月二十五日府勞動字第０九五００一九二六三號函一紙、九
    十五年一月二十七日府勞動字第０九五００二九七七一號函
    一紙、佳浩實業有限公司董事暨股東紀錄二份、原凱企業有
    限公司公司基本資料查詢一紙、財政部台灣省中區國稅局九
    十四年度綜合所得稅各類所得資料清單九紙、勞工保險人投
    保資料表三份、離職申請書、服務自願書、履歷表、勞工退
    休金制度選擇意願徵詢表、新舊勞退問卷調查表各三份、廣
    告資料一疊附卷可憑，雖證人甲○○到庭結證稱：佳浩公司
    歇業時，是員工自行填寫離職申請書，伊離開佳浩公司後再
    行回來應徵縺順公司云云，惟上開證人證稱伊任職佳浩公司
    十年，擔任副廠長，竟未領分文資遣費即離職，且再度應徵
    縺順公司時，不僅沒有面談，亦未講明薪資、職務等細節，
    即再回到同一地點任職同樣之工作，任職縺順公司不久，縺
    順公司亦歇業，只領得不到一萬元之資遣費，顯與常情不符
    ，應係迴護被告之詞，不足採信，本案事證明確，被告犯行
    洵堪認定，依法應予論科。
二、核被告所為係犯刑法第三百三十九條第二項之詐欺得利罪。
    （本刑罰金刑之部分應適用修正前刑法第三十三條第五款，
    詳後述）。被告詐欺丙○○、乙○○之犯行，係利用不知情
    之丁○○所為，就該部分為間接正犯。被告以一詐欺行為接
    續詐欺丁○○、丙○○、乙○○，係一行為觸犯數罪名之想
    像競合犯，應依刑法第五十五條之規定論以一罪（刑法第五
    十五條關於想像競合犯之規定之修正僅係法理之明文化，無
    關新舊法之比較，自應逕依新修正之刑法第五十五條之規定
    論處）。爰審酌被告身為企業之資方，不知體恤勞工辛勞，
    竟以詐術規避資遣費之發放，致所屬公司之勞工頓失生計外
    ，尚需循訴訟救濟之途徑爭取勞工權益，原應發放之資遣費
    為每人數萬元至十多萬不等，嗣於民事訴訟案件中與原告丁○○、丙○○、乙○○達成各給付十四萬三千三百五十八元
    、八萬平千零八十元、五萬六千九百八十七元之和解條件，
    業經本院調閱本院九十五年勞訴字第五十七號卷查明無訛，
    告訴人表示尚未拿到資遣費仍欲追究，被告犯後飾詞狡辯之
    態度等一切情狀，量處如主文所示之刑。
三、按被告行為後，刑法業於民國九十四年一月七日修正，於同
    年二月二日公布，並於九十五年七月一日施行。按行為後法
    律有變更者，適用行為時之法律，但行為後之法律有利於行
    為人者，適用最有利於行為人之法律，修正後即現行刑法第
    二條第一項定有明文。此條規定乃與刑法第一條罪刑法定主
    義契合，而貫徹法律禁止溯及既往原則，係規範行為後法律
    變更所生新舊法律比較適用之準據法，是刑法第二條本身雖
    經修正，但刑法第二條既屬適用法律之準據法，本身尚無比
    較新舊法之問題，應一律適用裁判時之現行刑法第二條規定
    ，以決定適用之刑罰法律，合先敘明。以下即比較修正施行
    前後刑法暨相關法律之規定：
（一）刑法第三百三十九條第二項詐欺得利罪，法定刑得科或併
      科銀元一千元以下罰金，依修正後刑法施行法增訂第一條
      之一：「中華民國九十四年一月七日刑法修正施行後，刑
      法分則編所定罰金之貨幣單位為新臺幣。九十四年一月七
      日刑法修正時，刑法分則編未修正之條文定有罰金者，自
      九十四年一月七日刑法修正施行後，就其所定數額提高為
      三十倍。但七十二年六月二十六日至九十四年一月七日新
      增或修正之條文，就其所定數額提高為三倍」及刑法第三
      十三條第五款修正為：「主刑之種類如下：五、罰金：新
      臺幣一千元以上，以百元計算之」等規定觀之，依修正後
      之法律，刑法第三百三十九條第二項詐欺得利罪所得科處
      之罰金刑最高為新臺幣三萬元、最低為新臺幣一千元，然
      依被告行為時之刑罰法律，即罰金罰鍰提高標準條例第一
      條前段規定之提高倍數十倍及修正前刑法第三十三條第五
      款規定之罰金最低額一元計算，則刑法第三百三十九條第
      二項之詐欺得利罪所得科處之罰金最高額仍為新台幣三萬
      元，然最低額較新法為低。因此，比較上述修正前、後之
      刑罰法律，自以被告行為時關於科處罰金刑之法律較有利
      於被告。故依修正後刑法第二條第一項前段之規定，應適
      用修正前關於科處罰金刑之法律。
（二）刑法第五十五條增列但書之規定僅係法理之明文化，無關
      對被告有利、不利之認定，自應逕依裁判時之刑法第五十
      五條之規定論處。
據上論斷，應依刑事訴訟法第二百九十九條第一項前段，刑法第
三百三十九條第二項、刑法二條第一項，刑法第五十五條，修正
前刑法第三十三條第五款，刑法施行法第一條之一第一項、第二
項前段，判決如主文。
中　　華　　民　　國　　96　　年　　4　　月　　25　　日
                  刑事第七庭    審判長法官  陳如玲
                                 法      官  郭德進
                                法      官  高文崇
上正本證明與原本無異。
如不服本判決，應於送達後十日內向本院提出上訴狀（須附繕
本），上訴於台灣高等法院台中分院。
                                書記官  童淑芬
中　　華　　民　　國　　96　　年　　4　　月　　25　　日
附錄論罪科刑法條
中華民國刑法第339條
（普通詐欺罪）
意圖為自己或第三人不法之所有，以詐術使人將本人或第三人之
物交付者，處5年以下有期徒刑、拘役或科或併科1千元以下罰金
。
以前項方法得財產上不法之利益或使第三人得之者，亦同。
前二項之未遂犯罰之。
